ACORDAO-COMPLETO-2348531

ACÓRDÃO 11375/2019 ATA 39/2019 - SEGUNDA CÂMARA

VISTOS, relatados e discutidos estes autos Tomada de Contas Especial instaurada pelo Instituto Nacional de Colonização e Reforma Agrária - INCRA, em desfavor do Sr. Agenor Pereira Dias Filho e do Instituto de Capacitação e Pesquisa Marcos Corrêa Lins - Incape, em razão de irregularidades no Convênio CRT/DE/0.3000/2007 (Siafi 594.595) , cujo objeto contemplou "a elaboração de 02 Planos de Desenvolvimento do Assentamento (PDA) e a prestação de Assessoria Técnica, Social e Ambiental para 473 famílias assentadas em projetos de Assentamento da Reforma Agrária no Distrito Federal e Entorno",
	ACORDAM os Ministros do Tribunal de Contas da União, reunidos em Sessão da Segunda Câmara, diante das razões expostas pelo Relator,
9.1. declarar a revelia do Instituto de Capacitação e Pesquisa Marcos Corrêa Lins - Incape, nos termos do art. 12, § 3º, da Lei 8.443/1992;
	9.2. julgar irregulares as contas dos Srs. Agenor Pereira Dias Filho, Herbert Cavalcante de Lima e do Instituto de Capacitação e Pesquisa Marcos Corrêa Lins - Incape, com fundamento nos arts. 1º, inciso I, 16, inciso III, alínea "c" e § 2º da Lei 8.443/1992 c/c os arts. 19 e 23, inciso III, da mesma Lei, e com arts. 1º, inciso I, 209, incisos III e § 5º, 210 e 214, inciso III, do Regimento Interno, condenando-os, solidariamente, ao pagamento da quantia a seguir especificada, com a fixação do prazo de quinze dias, a contar das notificações, para comprovarem, perante o Tribunal (art. 214, inciso III, alínea "a", do Regimento Interno) , o recolhimento das dívidas aos cofres do Instituto Nacional de Colonização e Reforma Agrária - INCRA, atualizadas monetariamente e acrescidas dos juros de mora, calculados a partir da data discriminada, até a data do recolhimento, na forma prevista na legislação em vigor.
	Data da Ocorrência
	Valor original (R$) 

	1/11/2007
	168.506,25

	9.3. aplicar ao Sr. Agenor Pereira Dias Filho e ao Instituto de Capacitação e Pesquisa Marcos Corrêa Lins - Incape, individualmente, a multa prevista no art. 57 da Lei 8.443/1992 c/c o art. 267 do Regimento Interno, no valor de R$ 20.000,00 (vinte mil reais) , com a fixação do prazo de quinze dias, a contar das notificações, para comprovarem, perante o Tribunal (art. 214, inciso III, alínea "a", do Regimento Interno) , o recolhimento das dívidas aos cofres do INCRA, atualizadas monetariamente desde a data do acórdão até a dos efetivos recolhimentos, se forem pagas após o vencimento, na forma da legislação em vigor;
	9.4. autorizar o pagamento da dívida em até trinta e seis parcelas mensais e consecutivas, caso requerido pelos responsáveis, nos termos do art. 26 da Lei 8.443/1992 c/c o art. 217 do Regimento Interno, fixando-lhes o prazo de quinze dias, a contar do recebimento da notificação, para comprovarem perante o Tribunal o recolhimento da primeira parcela, e de trinta dias, a contar da parcela anterior, para comprovarem os recolhimentos das demais parcelas, devendo incidir sobre cada valor mensal, atualizado monetariamente, os juros de mora devidos, na forma prevista na legislação em vigor;
	9.5. autorizar, desde logo, a cobrança judicial das dívidas, nos termos do art. 28, inciso II, da Lei 8.443, de 1992, caso não atendidas as notificações; 
	9.6. encaminhar cópia desta deliberação ao Procurador-Chefe da Procuradoria da República em Brasília, nos termos do § 3º do art. 16 da Lei 8.443/1992 c/c o § 7º do art. 209 do Regimento Interno do TCU, para adoção das medidas cabíveis;
	9.7. dar ciência deste acórdão aos responsáveis e à Superintendência Regional do Incra no Distrito Federal e Entorno - SR (28) DFE, destacando que o relatório e o voto que fundamentam a deliberação ora encaminhada podem ser acessados por meio do endereço eletrônico www.tcu.gov.br/acordaos e que, caso tenha interesse, o Tribunal poderá encaminhar-lhes cópia desses documentos sem quaisquer custos.

Tomada de contas especial instaurada  em razão de irregularidades em convênio, cujo objeto contemplou a elaboração de 02 Planos de Desenvolvimento do assentamento PDA e a prestação de Assessoria Técnica, Social e Ambiental para 473 famílias assentadas em projetos de Assentamento da Reforma Agrária no Distrito Federal e Entorno.

Segunda Câmara

Instituto Nacional de Colonização e Reforma Agrária.

3. Responsáveis:
3.1. Responsáveis: Agenor Pereira Dias Filho (XXX.698.715-XX); Herbert Cavalcante de Lima (XXX.930.562-XX); Instituto de Capacitação e Pesquisa Marcos Correia Lins (08.912.128/0001-33).

13.1. Ministros presentes: Ana Arraes (Presidente), Augusto Nardes (Relator) e Raimundo Carreiro.
13.2. Ministro-Substituto convocado: Augusto Sherman Cavalcanti.
13.3. Ministros-Substitutos presentes: Marcos Bemquerer Costa e André Luís de Carvalho.

ACORDAO-COMPLETO-2477840

Acórdão de Relação 1002/2021 - Plenário

Acórdão de Relação

ACORDAO-COMPLETO-2427006

Acórdão 11548/2020 - Segunda Câmara

ACORDAO-COMPLETO-2528732

Acórdão de Relação 963/2022 - Segunda Câmara

AUGUSTO NARDES

Adoto como parte do relatório a instrução elaborada no âmbito da Secretaria de Controle Externo da Agricultura e do Meio Ambiente, que contou com a anuência do dirigente daquela unidade técnica (peças 49 a 51) e a concordância parcial do Ministério Público junto ao TCU (MP/TCU) (peça 52) :
"INTRODUÇÃO
1. 	Trata-se de tomada de contas especial instaurada pelo Instituto Nacional de Colonização e Reforma Agrária - INCRA, em desfavor do Sr. Agenor Pereira Dias Filho e do Instituto de Capacitação e Pesquisa Marcos Corrêa Lins - INCAPE, em razão de irregularidades no Convênio CRT/DE/0.3000/2007 (Siafi 594.595) , cujo objeto contemplou 'a elaboração de 02 Planos de Desenvolvimento do assentamento PDA e a prestação de Assessoria Técnica, Social e Ambiental para 473 famílias assentadas em projetos de Assentamento da Reforma Agrária no Distrito Federal e Entorno'.
2.	A instauração da presente TCE foi materializada pela não execução do objeto pactuado, tendo em vista que dentre os dois PDAs previstos no Plano de Trabalho, o único trabalho técnico apresentado foi do PDA Marcos Correia de Lins, porém, realizada a análise técnica, constatou-se que o mesmo não atendeu aos requisitos de qualidade e especificações técnicas mínimas requeridas pelo Concedente no 'Roteiro básico para elaboração de PDAs', constante do Anexo II da Norma de Execução Incra 39/2004, tendo sido apurado um prejuízo ao erário no valor histórico de R$ 168.506,25, em 1/11/2007.
HISTÓRICO
3. 	Esta unidade técnica instruiu os autos no mérito (peça 29) , cuja proposta foi rejeitar as alegações de defesa apresentadas pelo Sr. Agenor Pereira Dias Filho, uma vez que não foram suficientes para sanear as irregularidades a ele atribuídas. Também foi caracterizada a revelia do Instituto de Capacitação e Pesquisa Marcos Corrêa Lins - INCAPE, e inexistindo nos autos elementos que permitissem concluir pela ocorrência de boa-fé ou de outros excludentes de culpabilidade em suas condutas, suas contas fossem julgadas irregulares, nos termos do art. 202, § 6º, do Regimento Interno/TCU, procedendo-se à condenação solidária em débito e à aplicação individualizada da multa prevista no art. 57 da Lei 8.443/1992.
4. 	Ao apreciar os autos, o Ministério Público junto ao TCU - MPTCU, em parecer de lavra do Dr. Lucas Rocha Furtado (peça 32) , apesar de concordar com a rejeição das alegações de defesa do Sr. Agenor Pereira Dias Filho e, por decorrência, com a manutenção da sua responsabilidade, solidariamente ao Incape, propôs que fosse acrescentada a citação do Sr. Herbert Cavalcante de Lima, concluindo que o mesmo concorreu diretamente para o não alcance dos objetivos do convênio, ao optar por celebrar convênio com entidade sem capacidade técnica, constituindo tal procedimento flagrante ato de gestão temerária, que resultou no desperdício de recursos públicos. 
5. 	Assim, foi proposta a citação do responsável (peça 34) , Sr. Herbert Cavalcante de Lima, Superintendente Regional do Incra - SR (28) DFE, solidariamente aos demais responsáveis anteriormente citados (Agenor Pereira Dias Filho (CPF: XXX.698.715-XX) e Instituto de Capacitação e Pesquisa Marcos Corrêa Lins - INCAPE (CNPJ: 08.912.128/0001-33) , em razão de ter optado por celebrar convênio com o Instituto de Capacitação e Pesquisa Marcos Corrêa Lins - INCAPE, por meio do CRT/DE/0.3000/2007 (Siafi 594.595) , sem que este tivesse capacidade técnica para conduzir a execução do ajuste, configurando afronta ao §2º do art. 1º da Instrução Normativa-STN 1/1997, vigente à época da celebração do convênio.
EXAME TÉCNICO
6.	Em cumprimento ao Despacho do Secretário da SecexAmbiental (peça 36) , foi encaminhado o Ofício 079/2018-TCU/SecexAmbiental (peça 37) , de 23/3/2018, para citação do Sr. Herbert Cavalcante de Lima. 
7. 	O responsável tomou ciência do ofício que lhe foi remetido, conforme documento constante da peça 38, tendo apresentado pedido de prorrogação de prazo (peça 39) , e, tempestivamente suas alegações de defesa, conforme documentação integrante da peça 47.  
8. 	O responsável foi ouvido em decorrência da celebração do convênio com o Instituto de Capacitação e Pesquisa Marcos Corrêa Lins- INCAPE, por meio do CRT/DE/0.3000/2007 (Siafi 594.595) , sem que este tivesse capacidade técnica para executar o objeto do convênio, quando deveria ter realizado avaliação adequada da estrutura financeira e da autossuficiência técnica da entidade conveniada para conduzir a execução do ajuste, com infração ao ao §2º do art. 1º da Instrução Normativa-STN 1/1997, vigente à época da celebração do convênio.
Da Revelia do Instituto de Capacitação e Pesquisa Marcos Corrêa Lins - INCAPE
9. 	O INCAPE foi citado por edital (peça 26) a apresentar alegações de defesa quanto às ocorrências já descritas e/ou recolher aos cofres do Instituto Nacional de Colonização e Reforma Agrária (INCRA) os valores históricos atualizados monetariamente desde as respectivas datas de ocorrência até o efetivo recolhimento e não atendeu à citação, nem se manifestou quanto às irregularidades verificadas. Operam-se, portanto, os efeitos da revelia, dando-se prosseguimento ao processo, nos termos do art. 12, § 3º, da Lei 8.443/1992.
10. 	Nos processos do TCU, a revelia não leva à presunção de que seriam verdadeiras todas as imputações levantadas contra os responsáveis, diferentemente do que ocorre no processo civil, em que a revelia do réu opera a presunção da verdade dos fatos narrados pelo autor. Assim, independente da revelia, a avaliação da responsabilidade do agente nos processos desta Corte deve ser feita com base nos elementos existentes nos autos ou para ele carreados, uma vez que são regidos pelo Princípio da Verdade Material (Acórdão 1128/2011-TCU-Plenário, 1.737/2011-TCU-Plenário, 341/2010-TCU-2ª Câmara, 1.732/2009-TCU-2ª Câmara, 1.308/2008-TCU-2ª Câmara e 2.117/2008-TCU-1ª Câmara) .
11. 	No caso em análise, ao não apresentar sua defesa, os responsáveis deixaram de produzir prova da regular aplicação dos recursos sob sua responsabilidade, em afronta às normas que impõem aos gestores públicos a obrigação legal de, sempre que demandados pelos órgãos de controle, apresentar os documentos que demonstrem a correta utilização das verbas públicas, a exemplo do contido no art. 93 do Decreto-Lei 200/67: 'Quem quer que utilize dinheiros públicos terá de justificar seu bom e regular emprego na conformidade das leis, regulamentos e normas emanadas das autoridades administrativas competentes.' Além disso, não há elementos nos autos que possam afastar a sua responsabilidade. 
Das Alegações de Defesa do Sr. Agenor Pereira Dias Filho (peça 23) 
12.	O responsável, preliminarmente, afirmou no Tópico 'DA NULIDADE DE CITAÇÃO'  que segundo documentos anexos, o réu se divorciou de sua antiga esposa há mais de dez anos, e deixou de residir no endereço da citação e que 'o réu apenas tomou conhecimento do presente procedimento nesta oportunidade.' Solicitando que seja 'declarada a fluição do prazo para a apresentação de sua defesa a partir deste momento.'
13.	No mérito, afirmou que, apesar de ter sido o presidente do INCAPE à época em que foi fimado o Contrato, quem 'tomou a frente' do projeto perante o Incra e demais órgãos públicos foi o Sr. Antônio Júlio Nogueira da Silva.
14.	Informou que o Sr. Antônio era o procurador do INCAPE e geria todo o projeto do assentamento e que se não cumpriu as determinações apontadas no processo, atraiu a responsabilidade pelos prejuízos causados às partes contratantes.
15.	Aduziu que não era responsável pela gestão do acampamento, tanto que nunca esteve presente nas reuniões realizadas neste local e que tal fato pode ser constatado pelos servidores do INCRA que estiveram presentes nas mesmas.
16.	Afirmou que era público e notório para os servidores do INCRA que o Sr. Antônio Júlio era o responsável e 'tocava' o projeto do assentamento e que somente a ele deverá caber qualquer cobrança sobre falta de responsabilidade perante as exigências do processo.
17.	Asseverou que se afastou da presidência em 2008 e que não deve figurar no pólo passivo da presente demanda.
18.	Informou que segundo os servidores do INCRA trata-se do maior acampamento que já existiu e que a aprovação do projeto 'trouxe holofotes' para o INCRA e seus servidores. Estes últimos, segundo o responsável, desejavam ser lembrados por participar do maior acampamento da história do Brasil e, dessa forma, cometeram o crime de prevaricação, que resultou no 'desastre' apontado pelo TCU.
19.	Afirmou que a Procuradoria Jurídica da SR/28/DFE confeccionou 'parecer negativo' alertando sobre a pouca experiência do convenente, sobre as inconsistências do termo pactuado e que o superintendente prevaricou ao não dar a atenção devida ao referido parecer, preferindo estar no 'centro dos holofotes' e ser responsável pela liberação da verba do maior acampamento da história do Brasil.
20.	Citou que mesmo não sendo mais presidente da entidade, o Sr. Agenor foi informado de que o Sr. Antônio Júlio respondeu a todas as exigências encaminhadas, demonstrando não haver má-fe caso estas não estivessem conforme o esperado.
21.	Ressaltou que o INCRA nomeou o servidor Antônio Marcos como o gestor responsável pelo projeto e que este acompanhou pessoalmente todos os passos do projeto do acampamento e se houvesse alguma falha, o Sr. Gestor teria tomado as providências. Além disso, o sr. Gestor teria participado ativamente de tudo que acontecia no acampamento e sempre aprovou todas as frentes que o Sr. Antônio Júlio desempenhava.
22.	Asseverou que se houve alguma falha, foi causada por quem 'passou por cima' do parecer jurídico que apontou a 'falta de trato' do INCAPE e também do gestor que 'acompanhou tudo de perto' e não se posicionou junto ao Sr. Antônio Júlio e do presidente que assumiu o INCAPE no lugar do defendente.
23.	Afirmou que quem esteve à frente do projeto e deve ser o responsável é o Sr. Antônio Júlio, mas que o mesmo não poderia atrair a responsabilidade para si, visto que a Procuradoria Jurídica havia se manifestado pelo despreparo do INCAPE.  Além disso, o Sr. Antônio Júlio teria feito o melhor que dentro de sua boa-fé e de suas limitações de sabedoria e conhecimento técnico, tendo respondido a todas as exigências feitas.
24.	Informou que não foi intimado pelo INCRA das exigências que indicavam falhas dentro do projeto em nenhuma oportunidade e que existe uma procuração transferindo seus poderes para o Sr. Antonio Julio Nogueira da Silva, por este motivo os servidores do Incra se limitaram a conversar com o Sr. Antônio Júlio. 
25.	Alegou que a procuração estaria eivada do vício de nulidade, uma vez que foi outorgada um dia antes da criação do INCAPE e não consta, dessa forma, a indicação do CNPJ e por isso não seria válida.
26.	Segundo o responsável, com a nulidade da procuração os autos devem retornar 'ao INCRA para que se possa analisar, com melhor acuidade, quais os atos assumidos e firmados pelo pretenso procurador estariam nulos.'
27.	Asseverou que seu telefone não mudou e que ele deveria ter sido comunicado das possíveis falhas para que pudesse, se fosse o caso, intervir, se justificar, responder às indagações internas do INCRA.
28.	Requereu o reconhecimento da nulidade da procuração e de todos os atos firmados pelo Sr. Antônio Júlio Nogueira da Silva e que os autos sejam reencaminhados ao INCRA para análise das nulidades existentes.
Análise  
29.	Na preliminar sucitada pelo Sr. Agenor Pereira Dias Filho, apesar do tópico ser chamado de 'DA NULIDADE DE CITAÇÃO' apenas houve a comunicação de que diante de mudança no endereço somente apresentou as alegações de defesa intempestivamente, o que não altera a análise do presente processo.
30. 	Com relação ao mérito das alegações de defesa, não foi apresentada qualquer documentação que comprove que houve a aplicação regular dos recursos. Como já mencionado anteriormente, dos dois produtos pactuados no convênio em tela, o único trabalho técnico apresentado foi do PDA Marcos Correia de Lins que foi entregue parcialmente e não atendeu aos requisitos de qualidade e às especificações técnicas mínimas requeridas pela Norma de Execução Incra 39/2004, mesmo depois de várias comunicações solicitando as correções e adequações do mesmo.
31. 	A Norma de Execução Incra 39, de 30 de março de 2004, estabelece critérios e procedimentos referentes ao Serviço de Assessoria Técnica, Social e Ambiental à Reforma Agrária - ATES, e institui, no seu anexo II, as regras para elaboração de Planos de Desenvolvimento dos Assentamentos (PDA) , considerados como ações permanentes que envolvem desde o processo de planejamento da ocupação e utilização racional das áreas de assentamento, no âmbito de cada território, até o seu pleno desenvolvimento, através da efetiva garantia dos serviços de infra-estrutura física e sociais básicos.
32.	O Sr. Agenor alega em sua defesa que não era responsável pela gestão do acampamento, que não participou das reuniões e que o Sr. Antonio Júlio era o responsável pelo projeto do assentamento, entretanto não apresentou nenhum documento comprovando tal afirmação.
33.	Afirmou em sua defesa por diversas vezes não ser o responsável pelo dano, mas na qualidade de presidente da INCAPE, assinou o Convênio CRT/DE/0.3000/2007 que está sendo tratado na presente tomada de contas especial, conforme documento acostado à página 64 da peça 1. 
34.	Consoante pronunciamento já proferido pelo Ministério Público na peça 32, de acordo com documentação acostada aos autos, foi o Sr. Agenor, na qualidade de representante do Incape, o signatário do termo do convênio e de diversas declarações emitidas previamente a sua celebração, não tendo o responsável apresentado a suposta procuração outorgada ao Sr. Antônio Júlio ou qualquer outro documento que comprove que a gerência dos trabalhos tenha sido posteriormente delegada a outro responsável (peça 1, p. 16, 24, 42, 48-52, 58-60, 64-80, e peça 8, p. 6, 102 e 112-116) . 
35. 	Inclusive, conforme documentos contidos nesta TCE, o Sr. Antônio Júlio - que, segundo o Sr. Agenor, teria sido o efetivo gestor do projeto - figurou, apenas, como: 
a) secretário da assembleia de constituição do Incape, sendo o responsável por lavrar a correspondente ata (peça 1, p. 48-52 e peça 8, p. 111) , não tendo o seu nome constado, sequer, entre os associados fundadores (peça 1, p. 54) ;
b) testemunha no termo do convênio (peça 1, p. 76) .
36.	Afora isso, nos contatos mantidos entre o Incra e o INCAPE, cujos correspondentes ofícios estão contidos nos autos, foi o Sr. Agenor que subscreveu todas as respostas (peças 1, p. 24, 136-152, 176, 199-201, 221-227; e 8, p. 10 e 105-106) , indicando, em consonância com o registro no sistema CPF, que o Sr. Agenor não se afastou da presidência do Incape. Além disso, não foram apresentados documentos que comprovem tal afastamento.
37.	O responsável, na defesa apresentada, procurou atribuir a responsabilidade pelo insucesso ao então Superintendente Regional do Incra, o qual, embora alertado acerca da incapacidade técnica do Incape, por meio de parecer da Procuradoria jurídica, decidiu, por vontade própria, celebrar o convênio e repassar os recursos ao Incape. Nas palavras do Sr. Agenor Pereira, 'o convenente não teria a mínima condição de estar à frente do projeto', de sorte que, a despeito dos 'esforços' empreendidos pela entidade - dentro 'de suas limitações de sabedoria e conhecimento técnico' - o projeto não prosperou (peça 23, p. 6) . 
38.	Quanto à execução do objeto propriamente dita, o responsável não trouxe qualquer documento hábil a demonstrar o seu cumprimento. Antes, admitindo as limitações técnicas da entidade - e que, por essa razão, a celebração do convênio foi equivocada -, denominou de 'desastre' os resultados alcançados pelo projeto, o que indica o reconhecimento de que não houve a boa e regular aplicação dos recursos (peça 23, p. 7) .
39.	Por força do que dispõe o art. 70, parágrafo único, da Constituição Federal, bem assim o art. 93 do Decreto-Lei 200/1967 c/c o art. 66 do Decreto 93.872/1986, resta claro que a comprovação da aplicação dos recursos públicos recebidos compete exclusivamente ao gestor dos recursos.
40. 	Destaca-se que o Sr. Agenor Pereira e o Incape - os quais, embora cientes de sua incapacidade técnica, comprometeram-se a executar o objeto pactuado - são solidariamente responsáveis pela restituição dos recursos. Nesse sentido, considerando que é do gestor o ônus de comprovar a boa e regular aplicação dos recursos públicos mediante a apresentação de documentação idônea para tal finalidade, resta caracterizado o débito decorrente das falhas na documentação da prestação de contas.
41.	Nesse sentido, considerando que os argumentos apresentados pelo Sr. Agenor Pereira Dias Filho foram incapazes de elidir as irregularidades cometidas, não sendo possível ainda ser reconhecida a boa-fé, as suas contas devem ser julgadas irregulares. 
42. 	Tal entendimento está consolidado nesta Corte de Contas, conforme se verifica nos Acórdão 1577/2014-TCU-Segunda Câmara, rel. ANDRÉ DE CARVALHO, 6.716/2015-TCU-1ª Câmara, rel. AUGUSTO SHERMAN, 9.254/2015-TCU-2ª Câmara, rel. VITAL DO RÊGO, 9.820/2015-TCU-2ª Câmara, rel. RAIMUNDO CARREIRO e 659/2016-TCU-2ª Câmara, rel. MARCOS BEMQUERER.
43. 		Assim, os argumentos apresentados pelo Sr. Agenor Pereira Dias Filho devem ser rejeitados e, por conseguinte, suas contas devem ser julgadas irregulares. Além disso, a conduta do responsável dá ensejo à aplicação da sanção prevista no art. 57 da Lei 8.443/1992, em razão da não comprovação da boa e regular aplicação dos recursos públicos.
Das Alegações de Defesa do Sr. Herbert Cavalcante de Lima (peça 47) 
44.	O responsável, inicialmente, esclareceu que estava exercendo o cargo de Superintendente Regional, por ocasião da assinatura do Convênio (30 de outubro de 2007) , apesar de ter sido exonerado poucos meses após o evento, e que sua atuação se limitou ao lapso temporal entre a celebração da vigência do Convênio e a sua efetiva exoneração (peça 47, p. 3) .
45.	Destacou que, apesar de o parecer da procuradoria jurídica registrar o impedimento da proponente para celebrar o ajuste, a área técnica, por meio da Informação/DDPA/D-2/55/07 (peça 47, p. 6) contrapôs as questões suscitadas pela procuradora. Acrescentou que os autos foram devidamente instruídos e com condições para subsidiar a celebração do referido convênio, relacionando o corpo técnico de colaboradores do Incape.
46.	Acrescentou que as normas administrativas foram atendidas, os atos que antecederam a celebração do convênio seguiram os ditames previstos em Lei, em especial, a Norma de Execução n° 39, de 30 de março de 2004, in verbis:
Em que pese, a manifestação da Procuradoria Regional apontar pela ausência da qualificação da Instituição, ou seja, da qualificação técnico-operacional, pelo fato de ter sido criada em período inferior a 02 (dois) anos, esta acenou para a superação da questão, desde que a qualificação técnico-profissional, prevista tanto na Lei 8.666/90, art. 30, quanto na N.E. 39 fosse prontamente observada. O que de fato foi adotado pelo Órgão, posto que a Convenente apresentou o seu corpo técnico demonstrando que na composição do quadro se encontravam técnicos e profissionais de nível superior, habilitados, experientes e referendados pelas famílias pré-assentadas
47.	Frisou que a entidade apresentou corpo técnico devidamente qualificado, não revelando naquele momento, nenhum indício de irregularidade que constituiria óbice à celebração do convênio, e todos os atos que antecederam  à assinatura do Convênio foram executados nos termos previstos na Norma de Execução Incra 39, fato que refuta a idéia de que o defendente teria agido em oposição ao Parecer da Procuradoria Jurídica. 
48. 	Em seguida ressaltou que em nenhum momento agiu de forma temerária ou deixou de lado qualquer cautela cabível ao caso. Agiu de forma diligente, na garantia da prestação do serviço público, nas condições que estavam ao seu alcance, não podendo ser responsabilizado pelos eventos ocorridos após a sua saída da Superintendência Regional do INCRA - SR28.
49. 	Em relação à responsabilidade prevista em contrato, destacou que, apesar da proposta de aplicação de responsabilização solidária em seu desfavor, sugerida pelo MP/TCU, de acordo com a cláusula terceira do Convênio, estaria prevista a responsabilidade exclusiva da Convenente sobre a execução do convênio, e que não possuiria nenhuma ingerência frente ao convênio após dezembro de 2007, quando foi exonerado do cargo.
50.	Informou que após inúmeras denúncias que resultaram na instauração do IPL 236/20104-SR/DPF/DFDELINST, em apuração no processo 08280.023887/2009-63, os integrantes do INCAPE respondem pelos crimes previstos nos Arts. 146, 158, §1°, 168 e 199 do Código Penal Brasileiro, concluindo que todas as irregularidades ocorridas na execução do Convênio, se originam das ações dolosas da Convenente, por meio de seus prepostos.
51. 	Apresentou documentos comprovando que o Convênio se manteve, sob a tutela do Superintendente sucessor, sendo celebrados dois termos aditivos em 27 de março de 2008 e 23 de abril de 2008, todos assinados pelo Sr. Superintendente Regional - João Batista Ferreira dos Santos e pelo Presidente do INCAPE, Sr. Agenor Pereira Dias, destacando que as mudanças na execução do Convênio iniciaram, no dia 2 de janeiro de 2008, quando o defendente já não estava atuando como Superintende Regional, data em que o INCAPE teria encaminhado o Oficio 01/2008, dirigido ao Superintendente Regional - Sr. João Batista Ferreira dos Santos, propondo a alteração da composição da equipe técnica.
52. 	Na sequencia, registrou que os resultados negativos da avença não se originaram por sua 'opção em celebrar convênio com entidade sem capacidade técnica', como infere o MP/TCU, pois, a responsabilidade, de fato, recai sobre a conduta dos integrantes do Incape e o seu presidente, o Sr. Agenor Pereira Dias Filho. 
53.	Por fim, requereu o acolhimento das alegações e a sua exoneração de qualquer responsabilização solidária decorrente do referido ajuste, bem como a sua exclusão do presente processo de Tomada de Contas Especial.   
Análise
54. 	O então Superintendente Regional do Incra, embora alertado acerca da incapacidade técnica do Incape, decidiu celebrar o convênio e repassar os recursos ao Incape. Com efeito, antes da assinatura do termo do convênio, a Procuradoria Jurídica do Incra, em duas oportunidades, ressaltou a pouca experiência da convenente e recomendou que o pacto não fosse celebrado, conforme Pareceres de 8/10/2007 (peça 1, p. 84-90) e de 18/10/2007 (peça 1, p. 94) .
55.	Mesmo diante dos alertas da Consultoria Jurídica, o convênio foi assinado pelo Sr. Herbert Cavalcante de Lima, Superintendente Regional do Incra - SR (28) DFE, restando caracterizado que não houve avaliação adequada da estrutura financeira e da autossuficiência técnica da entidade conveniada para conduzir a execução do ajuste, o que causou o não cumprimento do objeto pactuado.
56. 	De acordo com a jurisprudência do Tribunal, as falhas na seleção de entidades conveniadas afrontam o §2º do art. 1º da Instrução Normativa-STN 1/1997, vigente à época da celebração do convênio, e configura irregularidade grave, a qual pode ensejar a responsabilização dos gestores (Acórdão 1933/2007-TCU-Plenário, rel. VALMIR CAMPELO; 191/2010-TCU-Plenário, rel. ANDRÉ DE CARVALHO; 958/2008-TCU-2a Câmara, rel. RAIMUNDO CARREIRO e 1.026/2007-TCU-Plenário, rel.  GUILHERME PALMEIRA) .
57. 	Em pesquisa aos trabalhos relevantes do TCU sobre o tema, especialmente os que envolvem o Instituto Nacional de Colonização e Reforma Agrária e transferências a organizações não governamentais, verificou-se que entre 2005 e 2009 foram realizados trabalhos relevantes por este Tribunal nos convênios celebrados pelo Incra, os quais foram capazes de identificar que a descentralização de execução a entidades sem condições para consecução do objeto - ou atribuições estatutárias para executá-los - estava ocorrendo de forma sistêmica no Incra, abrangendo todas as Superintendencias Regionais:
a) Em 2005, por meio do Acórdão 2261/2005-TCU-Plenário, rel. GUILHERME PALMEIRA (TC Processo 003.067/2005-4) , o Tribunal determinou a constituição de diversos processos apartados de tomadas de contas especiais e ainda expediu determinações às entidades concedentes, inclusive ao Incra, visando prevenir a ocorrência de descentralização de execução a entidades que não dispõem de condições para consecução do objeto ou atribuições estatutárias para executá-lo;
b) Em 2006, por meio do Acórdão 2066/2006-TCU-Plenário, rel. MARCOS BEMQUERER (TC Processo 015.568/2005-1) , o Tribunal determinou que a Segecex orientasse o seu corpo técnico para que concentrasse esforços na responsabilização pessoal do agente público pela falta ou insuficiência de análises técnicas, especialmente a avaliação da capacidade da entidade para consecução do objeto;
c) Em 2008, por meio do Acórdão 1331/2008-TCU-Plenário, rel. BENJAMIN ZYMLER (TC Processo 027.206/2006-3) , de acordo com o Relatório do Ministro Relator, as equipes de auditoria constataram que as instituições convenentes, formadas por integrantes do próprio movimento social dos assentados, não logram demonstrar a capacidade técnica para executar projetos, em geral vultosos, já que não possuíam funcionários próprios, sede administrativa adequada e gestores capacitados na gestão de recursos públicos federais. Essa condição decorre do modelo de execução dos convênios, em que o INCRA procura estabelecer parcerias com entidades representativas da comunidade. 
d) Em 2009, por meio do Acórdão 794/2009-TCU-Plenário, rel. ANDRÉ DE CARVAHO (TC Processo 028.493/2007-2) , o Tribunal determinou à Superintendência Regional do Incra em Sergipe, entre outras medidas, que observasse o disposto na Portaria Interministerial MF/MPOG/CGU 127/2008, no sentido de que a descentralização da execução por meio de convênios somente poderá ser efetivada para entidades públicas ou privadas que disponham de condições técnicas para executá-los, ainda que os recursos envolvidos sejam de origem externa, fazendo constar dos autos dos processos os elementos comprobatórios que atestem a efetiva capacidade técnica de tais entidades. Determinou ainda ao Incra que estabelecesse critérios objetivos que permitam às superintendências regionais avaliar as condições técnicas das entidades convenentes, de forma a cumprir o que preceitua o §2º do art. 1º da Portaria Interministerial 127/2008, informando ao Tribunal as medidas adotadas.
58.	Assim, com base nas determinaçãos do Acórdão 794/2009-TCU-Plenário, rel. ANDRÉ DE CARVAHO, foi realizada auditoria no Incra (TC Processo 021.081/2009-4) com o objetivo de verificar a regularidade das transferências voluntárias realizadas por aquela Autarquia a entidades privadas, que determinou aprofundar o acompanhamento de repasses financeiros realizados ou em vias de serem realizados pelo Incra a organizações não governamentais (ONGs) , visando o apoio aos assentamentos de trabalhadores rurais e atividades associadas a este propósito, com especial enfoque na capacidade das ONGs para a execução dos objetos pactuados com o Incra, tendo sido proferido o Acórdão 2508/2010-TCU-Plenário, rel. WEDER DE OLIVEIRA, com a seguinte determinação:
9.1. determinar ao Incra que:
9.1.1. apresente, em 90 dias, plano de ação explicitando o cronograma de medidas a adotar para estabelecer mecanismos de supervisão e controle, pela diretoria de desenvolvimento de projetos de assentamento e pela presidência do Incra, quanto à fundamentação e detalhamento dos objetos de convênio, aos procedimentos para a avaliação da capacidade técnica dos convenentes, à suficiência dos projetos básicos e planos de trabalho, aos procedimentos de fiscalização e apreciação das prestações de contas, com vistas a assegurar o estrito cumprimento do que dispõe o Decreto nº 6.170/2007 (com dispositivos alterados pelos Decretos nº 6.329/2007 e 6.428/2008, acrescidos pelo Decreto nº 6.497/2008) e a Portaria Interministerial MP/MF/MCT nº 127/2008, com aplicação supletiva da IN STN nº 1/1997 naquilo que não for incompatível com os dispositivos do novo ordenamento inaugurado pelo Decreto nº 6.170/2007;
9.1.2. em todos os convênios que doravante firmar, inclua cláusula que indique, de forma clara e precisa, o modo pelo qual a execução do objeto será acompanhada, de modo a garantir a plena execução física do objeto, conforme determina expressamente o art. 6º do Decreto nº 6.170/2007;
9.2. alertar o diretor de desenvolvimento de projetos de assentamento e o presidente do Incra que poderão estar sujeitos a responsabilização, solidariamente com os superintendentes regionais, nas situações em que, na gestão de convênios e ajustes similares, for constatado descumprimento injustificado das normas do Decreto nº 6.170/2007 e da Portaria Interministerial MP/MF/MCT nº 127/2008, com aplicação supletiva da IN STN nº 1/1997;
59. 	Verifica-se que o ato do Superintendente Regional do Incra à época dos fatos, Sr. Herbert Cavalcante de Lima, na assinatura do Convênio CRT/DE/0.3000/2007 com entidade sem capacidade técnica e operacional, apesar de configurar uma irregularidade grave, teria sido praticado em observância à estratégia estabelecida pelo órgão central do Incra, cujo modelo de execução dos convênios procurava estabelecer parcerias com entidades representativas da comunidade. 
60.	De acordo com o resultado das auditorias realizadas por este Tribunal acima citadas, foi identificado que as instituições convenentes, formadas por integrantes do próprio movimento social dos assentados, não lograram demonstrar a capacidade técnica para executar projetos, em geral vultosos, já que não possuíam funcionários próprios, sede administrativa adequada e gestores capacitados na gestão de recursos públicos federais.
61. 	Nesse contexto, em 2011, no Acórdão 998/2011-TCU-Plenário, rel. UBIRATAN AGUIAR, em situação análoga ao presente processo, relativa à ausência de avaliação de qualificação técnica de ONG, previamente à celebração de convênio, que permitisse atestar a capacidade da convenente de executar o objeto pactuado, foi considerada irregularidade grave. Entretanto, as justificativas apresentadas pelo Superintendente Regional do Incra foram acolhidas, considerando que o ato do gestor teria sido praticado em observância à estratégia estabelecida pelo órgão central, e o TCU poderia abrandar a conduta do responsável e deixar de lhe aplicar multa, in verbis: 
3. Em relação à ausência de avaliação da qualificação técnica das ONGs, a Secex/PI consignou que as convenentes 'não dispunham de experiência anterior na consecução de objetos de mesma complexidade e/ou materialidade, tendo exercido atividades que poderiam, em princípio, ser melhor prestadas por empresas privadas com experiência na área'. Ao mesmo tempo em que estou de acordo com a afirmação, considero que há atenuantes a considerar.
4. No caso dos convênios celebrados pelo Incra/PI, trecho do relatório do Acórdão 1331/2008-TCU-Plenário indica que a escolha das ONGs estava inserida em estratégia mais ampla do órgão central, conforme abaixo:
'3.2.10 Considerações frequentes são relacionadas às entidades selecionadas para execução de convênios relativos a projetos nos assentamentos, celebrados pelas Superintendências Regionais do INCRA nos estados. Ocorre que as instituições convenentes, formadas por integrantes do próprio movimento social dos assentados, não logram demonstrar a capacidade técnica para executar projetos, em geral vultosos, já que não possuem funcionários próprios, sede administrativa adequada e gestores capacitados na gestão de recursos públicos federais. Essa condição decorre do modelo de execução dos convênios, em que o INCRA procura estabelecer parcerias com entidades representativas da comunidade. Não se coaduna, no entanto, com a legislação, que exige que as entidades convenentes possuam comprovada capacidade técnica/operacional, sendo objeto de várias determinações das equipes de auditoria.' (grifei) .
5. Dessa forma, parece-me que a conduta do então Superintendente Regional no Piauí quanto a esse ponto foi, em boa medida, condicionada pelos ditames superiores do INCRA, o que atenua sua responsabilidade. Ademais, noto que as deficiências na avaliação da capacidade técnica dos convenentes por parte da autarquia parecem ter um caráter estrutural, conforme consignou o Acórdão 2508/2010-TCU-Plenário, o qual propôs a seguinte determinação para tratar do tema:
'9.1. determinar ao Incra que:
9.1.1. apresente, em 90 dias, plano de ação explicitando o cronograma de medidas a adotar para estabelecer mecanismos de supervisão e controle, pela diretoria de desenvolvimento de projetos de assentamento e pela presidência do Incra, quanto à fundamentação e detalhamento dos objetos de convênio, aos procedimentos para a avaliação da capacidade técnica dos convenentes, à suficiência dos projetos básicos e planos de trabalho, aos procedimentos de fiscalização e apreciação das prestações de contas, com vistas a assegurar o estrito cumprimento do que dispõe o Decreto nº 6.170/2007 (com dispositivos alterados pelos Decretos nº 6.329/2007 e 6.428/2008, acrescidos pelo Decreto nº 6.497/2008) e a Portaria Interministerial MP/MF/MCT nº 127/2008, com aplicação supletiva da IN STN nº 1/1997 naquilo que não for incompatível com os dispositivos do novo ordenamento inaugurado pelo Decreto nº 6.170/2007;'
62.	Quanto à ausência da devida observância ao parecer jurídico, de acordo com os documentos trazidos aos autos nas alegações de defesa do Sr. Herbert Cavalcante de Lima, a entidade apresentou seu quadro de profissionais com experiência na área suprindo a falha indicada pelo referido parecer jurídico (peça 47, p. 9-12) , o que estaria respaldando o seu ato, ao atender o requisito estabelecido pela procuradoria jurídica antes da assinatura do ajuste. 
63. 	No parecer jurídico (peça 1, p. 84-90 e p. 94) existe uma orientação de que, apesar da proponente não ter dois anos de experiência em agricultura familiar, se preenchida a condição de aplicação do inc. IV do art. 11 da NE 39/2004, restaria sanada a ressalva, conforme trecho destacado a seguir:
a proponente não tem dois anos de experiência em agricultura familiar, não atendendo ao requisito do art. 11, item II da NE/n° 39/2004, contudo se preenchida a condição do inciso IV do citado artigo (composto de profissionais com experiência superior a dois anos em agricultura familiar e que corresponda a 1/3 de profissionais do quadro da instituição) resta considerado sanado os demais requisitos, conforme informação acostada às fls. 71. 
64. 	Conforme Informação DDPA/D-2/20/2007 (peça 47, p. 20) , foi realizada consulta à Diretoria de Desenvolvimento de Projetos e Assentamentos do Incra Sede, que informou não haver impedimento para celebração do convênio desde que fossem apresentados os currículos dos profissionais com experiência de dois anos em agricultura familiar, concluindo que o quadro de profissionais apresentado preenchia o requisito da Norma de Execução 39/2004.  
65.	Verifica-se que a Incape apresentou corpo técnico devidamente qualificado, não revelando, no momento da assinatura do convênio, nenhum indício de irregularidade que constituísse óbice à celebração do ajuste. As mudanças na execução do Convênio iniciaram, no dia 2 de janeiro de 2008, quando o Sr. Herbert Cavalcante de Lima já não estava atuando como Superintende Regional. Naquela data o INCAPE encaminhou o Oficio 01/2008 (peça 47, p.49-49) , dirigido ao Superintendente Regional sucessor - Sr. João Batista Ferreira dos Santos, com a alteração da composição da equipe técnica. Isto demonstra que os resultados negativos da avença não se originaram da 'opção do então Superintendente Regional em celebrar convênio com entidade sem capacidade técnica', mas, sim, da conduta dos integrantes do INCAPE e do seu Presidente, Sr. Agenor Pereira Dias Filho.
66.	Assim, considerando que a conduta do Sr. Herbert Cavalcante de Lima foi, em boa medida, condicionada pelos ditames superiores do Incra, bem como o fato de que, em situação análoga decidida pelo Acórdão 998/2011-TCU-Plenário, rel. UBIRATAN AGUIAR, houve a atenuação da responsabilidade do Superintendente Regional do Incra no Piauí, entende-se que devem ser acolhidas as suas alegações de defesa quanto à ausência de avaliação da qualificação técnica da entidade convenente.
67.	Diante do exposto, devem as presentes contas serem julgadas irregulares, com a condenação em débito com fundamento nos arts. 1º, inciso I, 16, inciso III, alínea 'c' e § 2º da Lei 8.443/1992 c/c os arts. 19 e 23, inciso III, da mesma Lei, e com arts. 1º, inciso I, 209, incisos III e § 5º, 210 e 214, inciso III, do Regimento Interno, do Sr. Agenor Pereira Dias Filho, signatário do Convênio CRT/DE/0.3000/2007 e Presidente do INCAPE à época dos fatos, e condená-lo, em solidariedade com o Instituto de Capacitação e Pesquisa Marcos Corrêa Lins - INCAPE.
CONCLUSÃO
68.	Em face da análise promovida nos parágrafos 29 a 43, propõe-se rejeitar as alegações de defesa apresentadas pelo Sr. Agenor Pereira Dias Filho uma vez que não foram suficientes para sanear as irregularidades a ele atribuída.
69.	Diante desse fato e da revelia do Instituto de Capacitação e Pesquisa Marcos Corrêa Lins - INCAPE (itens 9 a 11) , e inexistindo nos autos elementos que permitam concluir pela ocorrência de boa-fé ou de outros excludentes de culpabilidade em suas condutas, suas contas devem, desde logo, ser julgadas irregulares, nos termos do art. 202, § 6º, do Regimento Interno/TCU, procedendo-se à sua condenação solidária em débito e à aplicação individualizada da multa prevista no art. 57 da Lei 8.443/1992.
70.	Quanto ao Sr. Herbert Cavalcante de Lima, então Superintendente Regional do Incra, entende-se que devem ser acolhidas integralmente as suas alegações de defesa quanto à ausência de avaliação da qualificação técnica da entidade convenente. Desse modo, deve ser excluído da presente relação processual e suas contas devem ser julgadas regulares, dando-se-lhe quitação plena. 
PROPOSTA DE ENCAMINHAMENTO
71.	Diante do exposto, submetem-se os autos à consideração superior, propondo:
a)	com fundamento nos arts. 1º, inciso I, 16, inciso I, 17 e 23, inciso I, da Lei 8.443/1992 c/c os arts. 1º, inciso I, 207 e 214, inciso I, do Regimento Interno, que sejam julgadas regulares as contas do Sr. Herbert Cavalcante de Lima (CPF: XXX.930.562-XX) , dando-se-lhe quitação plena.
b)   com fundamento nos arts. 1º, inciso I, 16, inciso III, alínea 'c' e § 2º da Lei 8.443/1992 c/c os arts. 19 e 23, inciso III, da mesma Lei, e com arts. 1º, inciso I, 209, incisos III e § 5º, 210 e 214, inciso III, do Regimento Interno, que sejam julgadas irregulares as contas do Sr. Agenor Pereira Dias Filho (CPF: XXX.698.715-XX) , signatário do Convênio CRT/DE/0.3000/2007 (Siafi 594.595) e Presidente do INCAPE à época dos fatos, e condená-lo, em solidariedade com o Instituto de Capacitação e Pesquisa Marcos Corrêa Lins - INCAPE (CNPJ: 08.912.128/0001-33) , ao pagamento da quantia a seguir especificada, com a fixação do prazo de quinze dias, a contar das notificações, para comprovarem, perante o Tribunal (art. 214, inciso III, alínea 'a', do Regimento Interno) , o recolhimento das dívidas aos cofres do Instituto Nacional de Colonização e Reforma Agrária - INCRA, atualizadas monetariamente e acrescidas dos juros de mora, calculados a partir da data discriminada, até a data do recolhimento, na forma prevista na legislação em vigor.
	Data da Ocorrência
	Valor original (R$) 

	1/11/2007
	168.506,25

Valor total atualizado até 11/12/2018: R$  498.186,52
c)	aplicar ao Sr. Agenor Pereira Dias Filho (CPF: XXX.698.715-XX) , e ao Instituto de Capacitação e Pesquisa Marcos Corrêa Lins - INCAPE (CNPJ: 08.912.128/0001-33) , individualmente, a multa prevista no art. 57 da Lei 8.443/1992 c/c o art. 267 do Regimento Interno, com a fixação do prazo de quinze dias, a contar das notificações, para comprovarem, perante o Tribunal (art. 214, inciso III, alínea 'a', do Regimento Interno) , o recolhimento das dívidas aos cofres do INCRA, atualizadas monetariamente desde a data do acórdão até a dos efetivos recolhimentos, se forem pagas após o vencimento, na forma da legislação em vigor;
d)	autorizar o pagamento da dívida do Sr. Agenor Pereira Dias Filho (CPF: XXX.698.715-XX) e do Instituto de Capacitação e Pesquisa Marcos Corrêa Lins - INCAPE (CNPJ: 08.912.128/0001-33) em até trinta e seis parcelas mensais e consecutivas, caso requerido pelos responsáveis, nos termos do art. 26 da Lei 8.443/1992 c/c o art. 217 do Regimento Interno, fixando-lhes o prazo de quinze dias, a contar do recebimento da notificação, para comprovarem perante o Tribunal o recolhimento da primeira parcela, e de trinta dias, a contar da parcela anterior, para comprovarem os recolhimentos das demais parcelas, devendo incidir sobre cada valor mensal, atualizado monetariamente, os juros de mora devidos, na forma prevista na legislação em vigor;
e)  autorizar, desde logo, a cobrança judicial das dívidas, nos termos do art. 28, inciso II, da Lei 8.443, de 1992, caso não atendidas as notificações; 
f)	encaminhar cópia da deliberação ao Procurador-Chefe da Procuradoria da República em Brasília, nos termos do § 3º do art. 16 da Lei 8.443/1992 c/c o § 7º do art. 209 do Regimento Interno do TCU, para adoção das medidas cabíveis; e comunicar-lhe que o relatório e o voto que a fundamentarem podem ser acessados por meio do endereço eletrônico www.tcu.gov.br/acordaos e que, caso haja interesse, o Tribunal pode enviar-lhe cópia desses documentos sem qualquer custo;
g)  dar ciência do acórdão que vier a ser proferido à Superintendência Regional do Incra no Distrito Federal e Entorno - SR (28) DFE, destacando que o relatório e o voto que fundamentam a deliberação ora encaminhada podem ser acessados por meio do endereço eletrônico www.tcu.gov.br/acordaos e que, caso tenha interesse, o Tribunal pode encaminhar-lhe cópia desses documentos sem quaisquer custos.
2.	Por sua vez, o Ministério Público junto a este Tribunal, em parecer de lavra do Dr. Lucas Rocha Furtado, dissentiu parcialmente da proposta da unidade técnica nos seguintes termos:
Trata-se de tomada de contas especial instaurada pelo Instituto Nacional de Colonização e Reforma Agrária (Incra) - SR (28) DFE, em desfavor do Instituto de Capacitação e Pesquisa Marcos Correa Lins - Incape e de seu presidente, Sr. Agenor Pereira Dias Filho, em razão da impugnação total das despesas realizadas com os recursos do Convênio CRT/DE/0.3000/2007 (peça 1, p. 64-80) . 
No âmbito deste Tribunal, houve a responsabilização do Sr. Agenor, na qualidade de presidente do instituto à época dos fatos, solidariamente ao Incape, motivo pelo qual procedeu-se às suas citações, em razão da não comprovação da boa e regular aplicação dos recursos federais repassados (peças 14, 15, 18 e 25) . 
O Sr. Agenor Pereira apresentou defesa à peça 23, a qual foi analisada por meio da instrução à peça 29, tendo o auditor instrutor se posicionado por sua rejeição, visto que:
o Sr. Agenor não apresentou qualquer documento com vistas a comprovar ser o Sr. Antônio Júlio responsável pelo projeto de assentamento;
o Sr. Agenor, na qualidade de presidente do Incape, assinou o termo do convênio, cabendo-lhe, portanto, o ônus de comprovar a boa e regular aplicação dos valores repassados;
não houve apresentação de qualquer documentação apta a demonstrar a regular aplicação dos recursos.
Em razão disso, e ante a revelia do Incape, propôs, com a aquiescência dos dirigentes da SecexAmb, julgar irregulares as contas dos responsáveis, condenando-os, solidariamente, ao ressarcimento do débito, sem prejuízo da imputação de multas individuais fundamentadas no art. 57 da Lei 8.443/1992.
Ao me pronunciar nos autos (peça 32) , manifestei concordância com o entendimento da unidade instrutiva, no sentido de que as alegações de defesa ofertadas pelo Sr. Agenor não deveriam ser acolhidas, tecendo as seguintes considerações a respeito:
 Consoante documentação acostada aos autos, foi o Sr. Agenor, na qualidade de representante do Incape, o signatário do termo do convênio e de diversas declarações emitidas previamente a sua celebração, não tendo o responsável apresentado a suposta procuração outorgada ao Sr. Antônio Júlio ou qualquer outro documento que comprove que a gerência dos trabalhos tenha sido posteriormente delegada a outro responsável (peça 1, 16, 24, 42, 48-52, 58-60, 64-80, e peça 8, p. 6, 102 e 112-116) . 
Inclusive, conforme documentos contidos nesta TCE, o Sr. Antônio Júlio - que, segundo o Sr. Agenor, teria sido o efetivo gestor do projeto - figurou, apenas, como:
secretário da assembleia de constituição do Incape, sendo o responsável por lavrar a correspondente ata (peça 1, p. 48-52 e peça 8, p. 111) , não tendo o seu nome constado, sequer, entre os associados fundadores (peça 1, p. 54) ;
testemunha no termo do convênio (peça 1, p. 76) .
Afora isso, nos contatos mantidos entre o Incra e o INCAPE, cujos correspondentes ofícios estão contidos nos autos, foi o Sr. Agenor que subscreveu todas as respostas (peças 1, p. 24, 136-152, 176, 199-201, 221-227; e 8, p. 10 e 105-106) , indicando, em consonância com o já mencionado registro no sistema CPF, que o Sr. Agenor não se afastou da presidência do Incape. Esse afastamento, por sinal, não foi documentalmente comprovado pelo defendente. 
Quanto à execução do objeto propriamente dita, o responsável não trouxe qualquer documento hábil a demonstrar o seu cumprimento. Antes, admitindo as limitações técnicas da entidade - e que, por essa razão, a celebração do convênio foi equivocada -, denominou de 'desastre' os resultados alcançados pelo projeto - o que, em meu julgamento, representa o reconhecimento de que não houve a boa e regular aplicação dos recursos.
Observei, ademais, que o responsável procurou atribuir a responsabilidade pelo insucesso ao então Superintendente Regional do Incra, o qual, embora alertado acerca da incapacidade técnica do Incape, decidiu, por vontade própria, celebrar o convênio e repassar os recursos ao Incape. Nas palavras do Sr. Agenor Pereira, 'o convenente não teria a mínima condição de estar à frente do projeto', de sorte que, a despeito dos 'esforços' empreendidos pela entidade - dentro 'de suas limitações de sabedoria e conhecimento técnico' - o projeto não prosperou. 
A esse respeito, consignei que antes da assinatura do termo do convênio, em 24/10/2007 (peça 1, p.76) , a Procuradoria Jurídica do Incra, em duas oportunidades, ressaltando a pouca experiência da convenente, recomendou que o pacto não fosse celebrado (parecer de 8/10/2007, à peça 1, p. 84-90, e parecer de 18/10/2007, à peça 1, p. 94) 
Ressaltei que, a despeito desses alertas, o convênio foi assinado pelo Sr. Herbert Cavalcante de Lima, Superintendente Regional do Incra - SR (28) DFE, o qual, no despacho em que determinou a emissão do termo de convênio, limitou-se a justificar a sua celebração nos seguintes termos (peça 1, p. 96 e 98) :
A celebração do presente convênio é uma forma de atender a demanda que, a cada dia, o Setor Público se defronta com novos desafios e o paradigma gerencial contemporâneo requer formas flexíveis de gestão, descentralização de funções, redesenho das estruturas e criatividade de seus recursos humanos, portanto, torna-se, imprescindível que a administração pública federal, seja, preparada para enfrentar esta fase de mudanças contínuas com vistas a maior qualidade e produtividade de suas ações, mediante a adoção de modelos gerenciais capazes de gerar resultados num mercado altamente competitivo. (sic) 
Infelizmente, os resultados efetivamente alcançados demonstraram que não assistia razão ao Superintendente Regional do Incra e que a opção por celebrar convênio com entidade sem capacidade técnica constituiu flagrante ato de gestão temerária, que resultou no desperdício de recursos públicos. 
A par disso, considerei que tal fato, embora não afastasse a responsabilidade do Sr. Agenor Pereira e do Incape - os quais, embora cientes de sua incapacidade técnica, comprometeram-se a executar o objeto pactuado - implicaria a responsabilização solidária do Sr. Herbert Cavalcante de Lima pela restituição dos recursos. 
Assim, apesar de concordar com a rejeição das alegações de defesa do Sr. Agenor Pereira Dias Filho e, por decorrência, com a manutenção da sua responsabilidade, solidariamente ao Incape, pela restituição do débito apurado nestes autos, entendi que esta TCE ainda não se encontrava em condições de ser apreciada no mérito.
Por essa razão, propus a restituição desta TCE à SecexAmb com vistas à citação do Sr. Herbert Cavalcante de Lima, então Superintendente Regional do Incra - SR (28) DFE, solidariamente aos demais responsáveis (Sr. Agenor Pereira Dias Filho e o Incape) , pela totalidade dos recursos repassados no âmbito do Convênio CRT/DE/0.3000/2007, visto que concorreu diretamente para o não alcance de seus objetivos, ao optar por celebrar convênio com entidade sem capacidade técnica, constituindo tal procedimento flagrante ato de gestão temerária, que resultou no desperdício de recursos públicos.
**
Vossa Excelência, aquiescendo a minha proposição, restituiu os autos àquela secretaria para a promoção da medida sugerida.
Procedida à citação (peças 37-38) , o responsável apresentou a defesa acostada à peça 47. Alegou, em essência, que:
ocupou o cargo de superintendente entre junho e 11/12/2007, encontrando-se afastado de qualquer atividade política-administrativa desde então (peça 47, p. 18-19) . Portanto, no que diz respeito ao convênio em discussão, sua atuação se limitou ao lapso temporal entre a celebração do convênio e a sua efetiva exoneração;
seus atos foram pautados nos ditames legais e em conformidade com as manifestações das áreas técnicas, as quais instruíram a fase preliminar do processo administrativo e subsidiaram o entendimento pela celebração do ajuste;
a demanda objetivava o atendimento de 473 famílias, havendo urgência na adoção de ações 'frente aos longos anos em que as famílias se encontravam pré-assentadas, à espera de uma solução do Estado, o qual possuía o poder-dever em dar efetividade ao assentamento, então estabelecido de forma desordenada e sob risco de perdas irreparáveis'. Afora isso, o defendente se deparou 'com um movimento orquestrado pelos grupos de trabalhadores rurais, que acamparam na Sede da Superintendência Regional', sendo, então, 'diligente em iniciar o procedimento administrativo para a futura celebração do ajuste';
embora, no parecer datado de 8/10/2007, a representante da procuradoria jurídica tenha registrado o impedimento legal para a celebração do convênio estabelecido no art. 11, item II da NE/nº . 39/2004, 'esta acenou para a superação da questão', orientando para a aplicação do inciso IV do mesmo artigo, com vistas a dar prosseguimento à celebração do ajuste;
no mesmo sentido teria sido a Informação DDPA/D-2/Nº20/2007, de 17/8/2007, que corresponde à página 71 do processo original (peça 47, p. 20) , que relatou ter sido promovida consulta à Diretoria de Desenvolvimento de Projetos de Assentamento do Incra Sede, 'por duas vezes, (...) que nos informou que não há impedimento para a celebração do Convênio com empresas que não atendem ao artigo 11, item II, desde que as mesmas atendam ao inciso IV, com apresentação dos currículos dos profissionais com experiência de dois anos em agricultura familiar e que corresponda a 1/3 de profissionais do quadro profissional da Instituição'. Segundo o defendente, a composição do quadro de profissionais apresentada preencheria o requisito do inciso IV da Norma de Execução, por envolver 'técnicos e profissionais de nível superior, habilitados, experientes e referendados pelas famílias', não se revelando, 'naquele momento, nenhum indício de irregularidade que constituiria óbice à celebração do ajuste';
no caso, 'a qualificação técnico-profissional se sobressai à qualificação técnico-operacional (empresa) , posto que de nada adiantaria se a Instituição, ainda que detentora de anos de experiência no mercado, ou seja, já consolidada, mas com um corpo técnico altamente rotativo, se apresentasse, diante de uma contratação, estruturada com um corpo técnico recém capacitado';
todos os demais questionamentos contidos no parecer jurídico de 8/10/2007 (peça 47, p. 21-24) foram saneados pela área técnica por meio da Informação/DPPA/D-2/Nº 55/07, de 24/10/2007 (peça 47, p. 25-26) , a qual, no que interessa a estes autos, asseverou que 'toda manifestação da DDPA/D2 tem como base o Manual Operacional e a Norma de Execução nº 39, de 30/03/2004' e que, conforme o referido manual, 'as prestadoras de serviços que se enquadrem no disposto do item 3.2.2 do Manual e ao mesmo tempo tem a indicação dos assentados, aprovada através de Ata [peça 47, p. 27], deverão ter prioridade de contratação', reforçando, então, segundo o defendente, a necessidade da celebração do convênio;
tendo sido atendidas as normas administrativas e tendo os atos que antecederam a celebração do convênio seguido os ditames previstos em lei, estariam presentes as condições para subsidiar a convicção do defendente na celebração do convênio, não configurando 'gestão temerária', nem 'oposição ao Parecer da Procuradoria Jurídica' - o qual, inclusive, 'destacou que, se preenchida a condição do inciso IV, restaria sanado os demais requisitos' (sic) ;
de acordo com a Cláusula Terceira do termo do convênio, seria de exclusiva responsabilidade da convenente a execução do objeto pactuado, de forma que todas as irregularidades ocorridas na execução do convênio se originaram das ações dolosas da convenente, por meio de seus prepostos;
o defendente não teve nenhuma ingerência frente ao convênio após dezembro de 2007, visto sua exoneração do cargo, não sendo pertinente condená-lo à reposição de prejuízos decorrentes de atos ocorridos após sua saída, notadamente a alteração na composição da equipe técnica comunicada pelo Incape em 2/1/2008 (peça 47, p. 49-54) .
As alegações de defesa oferecidas foram objeto de análise à peça 49, tendo o auditor instrutor, com a aquiescência dos dirigentes da unidade instrutiva (peças 50-51) , concluído por seu acolhimento, propondo, em decorrência, a regularidade das contas do Sr. Herbert Cavalcante de Lima.
Segundo o auditor instrutor:
apesar de grave, o ato irregular praticado pelo Sr. Herbert Cavalcante de Lima teria sido promovido em observância à estratégia estabelecida pelo órgão central do Incra. Tal prática teria sido constatada em diversos trabalhos de auditoria realizados por este Tribunal, entre 2005 e 2009, nos quais foi identificada a descentralização da execução de ações atinentes à reforma agrária, por intermédio de convênios, a entidades formadas por integrantes do próprio movimento social dos assentados, que não dispunham de capacidade técnica para a consecução do objeto;
em situação análoga, envolvendo o Superintendente Regional do Incra no Estado do Piauí, foi atribuído 'caráter estrutural' à irregularidade, tendo sido considerado tal fato como atenuante capaz de afastar a punição do responsável (Acórdão 998/2011-TCU-Plenário) ;
o responsável teria apresentado documentação capaz de demonstrar que a entidade apresentava quadro de profissionais com experiência na área, atendendo, assim, à orientação contida no parecer jurídico, no sentido de que a falta de experiência poderia ser sanada caso preenchida a condição prevista no inciso IV do art. 11 da NE 39/2004. Assim, não haveria, no momento da assinatura do convênio, nenhum indício de irregularidade que constituísse óbice à celebração do ajuste;
as alterações no quadro de profissionais ocorreram após a saída do Sr. Herbert Cavalcante de Lima, de forma que os resultados negativos da avança não decorreram da opção do então Superintendente Regional em celebrar o convênio com entidade sem capacidade técnica, mas da conduta dos integrantes do Incape. 
Assim, foi proposto:
julgar regulares, com quitação plena, as contas do Sr. Herbert Cavalcante de Lima;
julgar irregulares, com condenação em débito, as contas do Sr. Agenor Pereira Dias Filho e do Incape, sem prejuízo da aplicação de multa individual fundamentada no art. 57 da Lei 8.443/1992.
***
Com relação ao Sr. Agenor Pereira Dias e ao Incape, a par do teor da minha manifestação pretérita, entendo desnecessárias novas considerações, posicionando-me de acordo com o encaminhamento alvitrado pela unidade instrutiva, no sentido de rejeitar as alegações de defesa do Sr. Agenor Pereira Dias Filho, com a manutenção da sua responsabilidade, solidariamente ao Incape, pela restituição do débito apurado nestes autos.
Entretanto, quanto ao Sr. Herbert Cavalcante de Lima, com as vênias de estilo, tenho entendimento divergente.
Apesar de ter sido nomeado em 25/5/2007, por meio da Portaria/INCRA/P/nº 104 (vide registro no link: https://www.jusbrasil.com.br/diarios/581713/pg-86-secao-2-diario-oficial-da-uniao-dou-de-25-05-2007) , consta que o responsável teria tomado posse apenas em junho/2007 - não sendo possível, a par dos documentos apresentados, precisar o dia exato, já que a sua cessão foi autorizada apenas em 5/6/2007 (peça 47, p. 18) . 
Embora a proposta de celebração do convênio apresentada pelo Incape não tenha sido juntada aos autos, consta que foi apresentada em 15/7/2007 (peça 8, p. 52) - menos de um mês após a data de sua constituição, que se deu em 20/6/2007, conforme ata à peça 1, p. 48-54. 
A análise do pleito teria se dado por meio da Informação DDPA/D-2/nº 20/2007, de 17/8/2007 - documento referenciado no primeiro parecer jurídico, mas que só agora foi juntado aos autos pelo defendente à peça 47, p. 20. 
Segundo o documento, 'foi constatado que o presente Instituto foi constituído em 20 de junho do presente ano, portanto, não tendo dois anos de experiência em agricultura familiar, não atendendo ao requisito do art. 11, item II, da Norma de Execução nº 39, de 30 de março de 2004'.
Todavia, consoante ali consignado, a Diretoria de Desenvolvimento de Projetos de Assentamento do Incra Sede teria sido consultada, 'por duas vezes, conforme documentos anexos', e informado 'que não há impedimento para celebração de convênio com empresas que não atendem ao artigo 11, item II, desde que as mesmas atendam ao inciso IV, com apresentação dos currículos dos profissionais com experiência de dois anos em agricultura familiar e que corresponda a 1/3 de profissionais do quadro profissional da Instituição'. É de se observar que não foi juntada pelo defendente a documentação atinente a essas duas consultas e às orientações recebidas. 
De acordo com o referido parecer técnico, a composição do quadro de profissionais apresentada (fls. 29-48 do processo original, cujas cópias se encontram à peça 47, p. 28-47) preencheria o requisito do inciso IV da norma de execução, sendo possível, então, a celebração do convênio. 
A par dessas informações, foi emitido o primeiro parecer jurídico (peça 1, p. 84-90 e peça 47, p. 21-24) , em 8/10/2007. 
Diversamente do asseverado pelo defendente, o parecer, em nenhum momento, orientou para aplicação do inciso IV do art. 11, da NE/39/2004, 'objetivando superar a questão' do impedimento à celebração do convênio.
Da leitura do parecer, é possível constatar que a referência a esse dispositivo constou tão somente do item 'Da instrução do processo', parcialmente reproduzido a seguir, no âmbito do qual a parecerista relacionou, sequencialmente, os fatos ocorridos até aquele momento e as diversas manifestações emitidas até então, dentre as quais, a Informação DDPA/D-2/nº 20/2007, de 17/8/2007, à fls. 71 do processo original - esta, sim, como já mencionei, que considerou sanada a questão atinente à falta de experiência ante o quadro de profissionais apresentado:
Da instrução do processo
 (...) 
Verifica-se que a proponente não tem dois anos de experiência em agricultura familiar, não atendendo ao requisito do art.11, item II da NE/n° 39/2004, contudo, se preenchida a condição do inciso IV do citado artigo (composto de profissionais com experiência superior a dois anos em agricultura familiar e que corresponda a 1/3 de profissionais do quadro da Instituição) resta considerado sanado os demais requisitos, conforme informação acostada às fls. 71. (grifei) 
Em realidade, em sua análise, a procuradoria jurídica criticou severamente a pactuação pretendida, consignando que, apesar dos pareceres favoráveis à celebração de convênio com entes privados sem fins lucrativos - que se constituiria, do que se depreende do texto, prática corriqueira no âmbito do Incra -, encontrar-se-ia 'prejudicada a celebração do convênio', pelas seguintes razões:
 (...) , vem se observando uma certa deficiência tanto operacional como econômica por parte dessas cooperativas no tocante a execução dos serviços ora descritos.
Inclusive com a agravante de que o INCRA corre o risco de ser responsabilizado subsidiariamente pelos encargos trabalhistas e previdenciários resultantes da execução dos acordos nos termos do Enunciado 331 do TST. 
Vale ressaltar, que tramita na vara do trabalho de Brasília ação trabalhista ajuizada por profissionais que compõem a equipe técnica de Cooperativa em desfavor da própria entidade e do INCRA.
Versando ainda sobre o assunto, consoante o projeto incluso às fls. 21/28, item 10, faz-se referência a contratação de profissionais, e nesse sentido, não vislumbramos no processo de que forma foi efetuada essa contratação, tudo indica ter sido 'direta', sem licitação, o que nos remete ao art.27 da IN/01/STN/97.
 (...) 
Outro ponto que merece a atenção do Administrador Público prende-se a execução de prestação de serviço no qual não configura identidade de vontade, interesse mútuo, princípio basilar para a formalização do convênio.
Denota-se, que em relação ao objeto do convênio, ou seja, a elaboração do PDA, pelas características da prestação do serviço, s.m.j., trata-se o objeto do Ajuste de uma contraprestação de serviço.
Ademais, é observado que no tocante a elaboração desse plano existem empresas privadas especializadas nesse tipo de serviço, aliás, a própria SR28/DFE já contratou por meio de licitação, empresa para tal finalidade.
Assim sendo, entendo, ponderando sobre o objeto ora proposto, encontra-se prejudicada a celebração do convênio.
Contudo, caso esta Superintendência, através da autorização e respectiva justificativa do Sr. Superintendente, manifeste pela instrumentalização do convênio na forma como se apresenta no processo, passo a examinar a minuta contida às fls. 97/105 por força do § único do art.38 c/c o art.116 da Lei n° 8.666/93.
 (...) 
Quanto ao plano de trabalho, (...) deverá ser atualizado no que tange a sua duração (cronograma de execução) e com supedâneo na informação contida às fls. 106/107 do setor de convênio e, considerando o parecer de fls. 114/115 da DDPA-D-2, ainda carece de mais informações técnicas, inclusive a quantidade exata de beneficiários uma vez que a RB ainda não foi homologada, vide fls. 71. (grifei) 
A despeito dos alertas da procuradoria jurídica, o responsável se manifestou favorável à celebração do convênio, em 9/10/2007 (peça 1, p. 96) , determinando a emissão do termo do convênio, com o objetivo de assinatura e publicação e indicando como gestor do convênio o servidor Antônio Marcos Lopes da Cunha. 
Demandado a emitir nova manifestação, em 18/10/2007, o órgão consultivo reiterou o seu posicionamento pela não celebração do convênio, tecendo considerações adicionais (peça 1, p. 94) :
Retorna o processo a esta Especializada tendo em vista o exposto às fls. 157.
Às fls. 118/121 encontra-se o parecer jurídico no sentido da impossibilidade da celebração do convênio segundo os fundamentes nela constantes.
Todavia, às fls. 125, lançando mão da sua autonomia discricionária, o Sr. Superintendente Regional da SR-28/DFE se manifestou pela celebração do convênio. 
Consta às fls. 156, a manifestação do Chefe da DDPA/D-2 (Divisão de Desenvolvimento) , reforçando a informação que a relação de beneficiários do PA não está de acordo com a capacidade de famílias do projeto devido a pendência da entrega de documentação de alguns candidatos.
Cumpre-me firmar que o setor competente deverá acautelar-se quanto a celebração do convênio (mais uma vez) , tendo em vista que o número de famílias beneficiadas não está definido, já que tal fato tem influência direta no valor que será transferido ao ente privado.
Em que pese a decisão peremptória da Autoridade Competente desta Unidade Regional, cumpre-me ratificar os termos do pronunciamento desta Procuradoria Regional, ressaltando ser imprescindível que as indagações colocadas às fls.106/107 (as quais não foram respondidas em sua totalidade pelo setor competente) sejam observadas. (grifei) 
A par disso, o DDPA/D2 emitiu novo parecer técnico (Informação/DPPA/D-2/nº 55/07, de 24/10/2007 - juntada pelo defendente à peça 47, p. 25-26) . Segundo o documento:
- a prestação de serviços de ATES poderia ser contratada ou conveniada, mas teria havido a opção pelo convênio porque, com base no item 3.2.2 do manual operacional: 'as prestadoras de serviços que se enquadram nestas condições (?) e ao mesmo tempo tem a indicação dos assentados, aprovada através de Ata, deverão ter prioridade de contratação';
- para estimativa do número de beneficiários, teria sido utilizado o laudo de vistoria e avaliação do imóvel. A Relação de Beneficiários - RB seria 'concluída mediante a definição da real capacidade de assentados pela contratada'.
Na mesma data, o então superintendente, considerando suficientes esses esclarecimentos (peça 1, p. 98) , celebrou o convênio ora em análise, liberando os recursos em 1/11/2007. 
Do exposto, tem-se que, de fato, as manifestações técnicas aduzidas aos autos foram favoráveis à celebração do convênio, assistindo razão ao defendente quanto a essa alegação, a par da documentação constante desta TCE. 
No entanto, caso tivesse promovido uma leitura mais detida dos autos - conduta esperada de um gestor incumbido de exercer a supervisão do órgão, e que seria ainda mais imprescindível diante das considerações e recomendações tecidas pela procuradoria jurídica em duas oportunidades -, promovendo simples confronto entre a documentação apresentada e as normas então vigentes, teria o responsável concluído pela não conveniência da celebração pretendida.
Ora, nos termos do art. 11 da Norma de Execução 39/2004, as prestadoras dos serviços de ATES deveriam atender a requisitos básicos, dentre os quais destaco os seguintes:
II - experiência comprovada de, no mínimo, dois anos no planejamento, capacitação e assistência técnica em agricultura familiar;
III - corpo técnico multidisciplinar nas áreas das ciências agrárias, social, econômica e ambiental, com profissionais devidamente registrados nos respectivos conselhos profissionais, quando for o caso; 
IV - o quadro técnico deverá ser formado por, no mínimo, 1/3 dos profissionais com mais de dois anos de experiência na agricultura familiar;
Observa-se que o inciso IV, diversamente do que quis fazer crer a Informação DDPA/D-2/nº 20/2007, de 17/8/2007, não estabelece situação de excepcionalidade à exigência contida no inciso II, sendo requerida simultaneidade no atendimento dos dois dispositivos.
 Portanto, nos termos daquele normativo, a mera apresentação de currículos de profissionais com experiência de dois anos em agricultura familiar, tal como ocorrido no presente caso, não supriria, por falta de previsão legal, a inexperiência da entidade.
Segundo a referida Informação DDPA/D-2/nº 20/2007, o equivocado entendimento teria partido de orientação do Incra Sede, o qual, 'por duas vezes', teria afirmado não haver impedimento para celebração de convênio com entidades que não atendessem ao inciso II do art. 11 da NE 39/2004, desde que atendessem ao inciso IV.
Como já ressaltei, essas 'orientações' não foram juntadas aos autos pelo defendente. No entanto, no relatório da CGU à peça 8, p. 55, é noticiado que, no caso, foram invocadas a INFO/SDTI/S/Nº 22 e a Informação DDI-2/N 129/2007, 'emitidas por setores específicos do Incra-Sede para outros convênios que não o do Incape', cujas considerações 'não foram incorporadas à Norma de Execução nº 39, de observância pelas Superintendências Regionais', motivo pelo qual 'não poderiam ser utilizadas para justificar a celebração do convênio com o Incape'.
Ou seja, não houve 'consulta' específica para o convênio pretendido, mas 'aproveitamento' de pronunciamentos relativos a outros convênios, os quais não poderiam ser observados, visto que discrepantes da norma vigente, que continuava a exigir a experiência mínima de dois anos da entidade prestadora de serviços de ATES.
Consoante o relatório da CGU, o entendimento contido naquelas duas 'orientações' seria de que 'o resultado de um serviço de Ates está relacionado principalmente com a experiência e conhecimento dos profissionais da área que trabalham com a agricultura familiar, e que, por sua vez, garantem a experiência da entidade'. 
Discordo.
Com efeito, não há dúvidas de que a qualificação dos profissionais era elemento essencial na seleção da entidade prestadora do serviço, tanto que, os incisos III e IV do art. 11 da NE 39/2004 requeriam a disposição de corpo técnico multidisciplinar nas áreas das ciências agrárias, social, econômica e ambiental, do qual 1/3 deveria corresponder a profissionais com mais de dois anos de experiência. 
Todavia, nos termos daquele normativo, o atendimento desses requisitos, embora necessário, não se mostrava suficiente, sendo requerida a experiência da própria entidade.
 Estaria a norma, então, exorbitando, ao ultrapassar o limite do razoável, ou exigindo mais do mesmo? Entendo que não.
Julgo que o requisito da experiência da própria entidade buscava não só evitar a contratação de prestadora sem qualificação técnica, mas também obstar a celebração de convênios/contratos com o objetivo, apenas, de atender a interesses casuísticos de entidades criadas com o fito exclusivo de executar o objeto do convênio, em ofensa ao princípio da impessoalidade e em prejuízo ao próprio interesse público, tal como verificado no presente caso. 
De fato, consoante a ata de reunião dos pré-assentados, juntada aos autos pelo defendente à peça 47, p. 25, a indicação do Incape foi aprovada em 16/6/2007, embora a entidade só tenha sido constituída em 20/6/2007 (peça 47, p. 20) . Ou seja, o Incape ainda nem existia quando da sua suposta 'indicação'. É de se ressaltar que esse documento constava dos autos - tanto que foi considerado na Informação/DPPA/D-2/nº 55/07, de 24/10/2007 (juntada pelo defendente à peça 47, p. 25-26) como elemento a justificar a opção pelo Incape -, sendo possível ao responsável, caso houvesse agido com o zelo requerido, a par dos alertas da procuradoria jurídica, perceber tal desconformidade.
Cabe, ainda, destacar, quanto aos currículos dos profissionais que teriam sido apresentados na proposta do Incape (peça 47, p. 28-47) - os quais, ao que consta, atenderiam aos requisitos da norma -, que não há qualquer prova nos autos de que:
- o Incape dispunha de corpo técnico multidisciplinar nas áreas das ciências agrárias, social, econômica e ambiental, tal como exigido no inciso III do art. 11 da NE 39/2004. Foram apresentados, tão somente os currículos de cinco técnicos em agropecuária, três engenheiros agrônomos e duas pedagogas (vide relatório da CGU à peça 8, p. 55 e currículos à peça 47, p. 28-47) ;
-  os profissionais apresentados integravam o quadro técnico do Incape, correspondendo a 1/3 de seu pessoal, consoante requerido no inciso IV daquele dispositivo. Antes, o currículo do engenheiro agrônomo Francisco José Lopes de Souza (peça 47, p. 41) aponta em sentido inverso, quando informa, ao final, os 'honorários pretendidos' e que o documento constituiria 'prova documental para participação no processo seletivo para contratação de consultores através do Projeto de Cooperação Técnica, Projeto PNUD BRA/01/023-Fundação Cultural Palmares'.
Conforme informação obtida por minha Assessoria (https://aprender.ead.unb.br/pluginfile.php/326276/mod_resource/content/1/2004_JATOBA_Melhoria_dos_processos_de_reconhecimento_e_regularizacao_de_terras_das_comunidades_quilombolas.pdf) , o projeto PNUD BRA/01/023 da Fundação Cultural Palmares, vinculada ao Ministério da Agricultura, teria como objetivo 'a definição dos mecanismos legais e administrativos para o cumprimento da competência que lhe conferia o Decreto 3.912, de 10 de setembro de 2001, de proceder às etapas necessárias a titulação das terras das Comunidades Remanescentes de Quilombos'.  Portanto, não guardaria relação com o projeto conduzido pelo Incra. 
Conclui-se, então, que o Incape, sob nenhum aspecto, atendia aos requisitos previstos nos incisos II a IV do art. 11 da NE 39/2004, fato que seria percebido, sem maiores dificuldades, pelo ex-dirigente, caso tivesse atentado para os alertas contidos nos pareceres jurídicos e promovido a análise, ainda que perfunctória, da documentação ofertada. 
Agiu, portanto, o Sr. Herbert Cavalcante de Lima com negligência no trato da coisa pública, concorrendo, assim, para o dano causado ao erário. 
Finalizando minha manifestação, observo, quanto às considerações tecidas pelo auditor instrutor acerca da jurisprudência do Tribunal, que a imputação de débito a superintendentes do Incra por ocorrências semelhantes às verificadas neste processo - onde houve, inadvertidamente, a celebração de convênios com entidades sem capacidade técnica operacional para a execução do objeto pretendido - não se trata de situação inédita. 
Menciono, nesse sentido, o Acórdão 3085/2012-TCU-Plenário, da Relatoria do Exmo. Ministro José Jorge - mantido pelo Acórdão 560/2017-TCU-Plenário, da Relatoria do Exmo. Ministro Benjamin Zymler - e o Acórdão 4.252/2013 - 2ª. Câmara, da Relatoria do Exmo. Ministro André Luís de Carvalho - mantido pelo Acórdão 6.231/2014-2ª. Câmara, da Relatoria do Exmo. Ministro Marcos Bemquerer Costa.  
****
Ante todo o exposto, divergindo, em parte, da proposta de encaminhamento alvitrada pela SecexAmb, proponho:
rejeitar as alegações de defesa apresentadas pelos Srs. Agenor Pereira Dias Filho e Herbert Cavalcante de Lima;
considerar revel o Instituto de Capacitação e Pesquisa Marcos Corrêa Lins - Incape;
julgar irregulares as contas dos Srs. Agenor Pereira Dias Filho e Herbert Cavalcante de Lima e do Incape, condenando-os, solidariamente, à restituição do débito apurado nestes autos;
aplicar ao Sr. Agenor Pereira Dias Filho e ao Incape multa individual fundamentada no art. 57 da Lei 8.443/1992;
não aplicar multa ao Sr. Herbert Cavalcante de Lima, visto que transcorrido o prazo de dez anos para fins de prescrição da pretensão punitiva do Tribunal, considerando que a celebração do convênio se deu em 24/10/2007 e a liberação dos recursos em 1/11/2007, e a citação do responsável só foi autorizada por Vossa Excelência em 14/11/2017."
	É o relatório.

8.1. Edmeia Porto Ferreira (27255/OAB-DF), representando Herbert Cavalcante de Lima.  
8.2. Breno Grube Pereira (31434/OAB-DF), representando Agenor Pereira Dias Filho.

Subprocurador-Geral Lucas Rocha Furtado.

TOMADA DE CONTAS ESPECIAL. INCRA. CONVÊNIO. CITAÇÃO. REVELIA DE UM DOS RESPONSÁVEIS. ELABORAÇÃO DE PLANO DE DESENVOLVIMENTO DO ASSENTAMENTO. ENTIDADE SEM CAPACIDADE TÉCNICA. INEXECUÇÃO DO OBJETO. CONTAS IRREGULARES. DÉBITO E MULTA. NÃO APLICAÇÃO DE SANÇAO A UM DOS RESPONSÁVEIS EM FACE DE PRESCRIÇÃO. CIÊNCIA.

TOMADA DE CONTAS ESPECIAL (TCE)

Secretaria de Controle Externo da Agricultura e do Meio Ambiente (SecexAmbiental).

Trata-se de tomada de contas especial instaurada pelo Instituto Nacional de Colonização e Reforma Agrária - Incra em desfavor do Sr. Agenor Pereira Dias Filho e do Instituto de Capacitação e Pesquisa Marcos Corrêa Lins - Incape, diante de irregularidades no Convênio CRT/DE/0.3000/2007 (Siafi 594.595) , cujo objeto contemplou "a elaboração de 02 Planos de Desenvolvimento do Assentamento (PDA) e a prestação de Assessoria Técnica, Social e Ambiental para 473 famílias assentadas em projetos de Assentamento da Reforma Agrária no Distrito Federal e Entorno".
2.	Em suma, o débito em análise refere-se a inexecução do objeto pactuado, uma vez que apesar da previsão da realização de dois planos, o único trabalho técnico apresentado foi do PDA Marcos Correia de Lins. Mesmo assim, este plano não atendeu aos requisitos de qualidade e especificações técnicas mínimas requeridas pelo Concedente no "Roteiro básico para elaboração de PDAs", constante do Anexo II da Norma de Execução Incra 39/2004, o que ocasionou prejuízo no valor de R$ 168.506,25, em 1/11/2007.
3.	Regularmente citados, os responsáveis apresentaram suas defesas, com exceção do Incape, restando caracterizada sua revelia e a consequente possibilidade de se dar continuidade ao processo, nos termos do art. 12, § 3º, da Lei 8.443/1992.
4.	A Secretaria de Controle Externo da Agricultura e do Meio Ambiente (SecexAmbiental) propõe o julgamento pela irregularidade das contas do Sr. Agenor Pereira Dias Filho e do Incape e o acolhimento das alegações de defesa quanto à ausência de avaliação da qualificação técnica da entidade convenente do Sr. Herbert Cavalcante de Lima, então Superintendente Regional do Incra.
5. 	Por sua vez, Ministério Público junto ao TCU (MP/TCU) concorda parcialmente com a unidade técnica e conclui pela necessidade de também responsabilizar o Sr. Herbert Cavalcante de Lima, uma vez que, caso "caso tivesse promovido uma leitura mais detida dos autos - conduta esperada de um gestor incumbido de exercer a supervisão do órgão, e que seria ainda mais imprescindível diante das considerações e recomendações tecidas pela procuradoria jurídica em duas oportunidades -, promovendo simples confronto entre a documentação apresentada e as normas então vigentes, teria o responsável concluído pela não conveniência da celebração pretendida".
6.	No mérito, anuo e incorporo às minhas razões de decidir a manifestação da unidade técnica, com os ajustes propostos pelo MP/TCU, sem prejuízo das considerações a seguir.
7.	No tocante à preliminar suscitada pelo Sr. Agenor Pereira Dias Filho, presidente do instituto à época dos fatos, não merece prosperar a questão relativa à nulidade de citação, uma vez que a única consequência em face da alteração de seu endereço, foi a apresentação intempestiva de suas alegações de defesa, as quais foram devidamente analisadas pela unidade técnica.  
8.               Em relação ao mérito, também não merece melhor sorte a análise de suas alegações de defesa, uma vez que não houve a apresentação de qualquer documentação que atestasse a aplicação regular dos recursos. A propósito, foi ele o responsável pela assinatura do termo do convênio, bem assim pelas respostas (peças 1, p. 24, 136-152, 176, 199-201, 221-227; e 8, p. 10 e 105-106) nos contatos mantidos entre o Incra e o Incape, indicando que o Sr. Agenor não se afastou da presidência do Instituto, cabendo-lhe, por consequência, o dever de comprovar a boa e regular aplicação dos valores repassados.
9.	Agrava-se o fato pelas diversas declarações emitidas pelo Sr. Agenor previamente a celebração do convênio, não tendo o responsável apresentado a suposta procuração outorgada ao Sr. Antônio Júlio ou qualquer outro documento que comprove que a gerência dos trabalhos tenha sido posteriormente delegada a outro responsável (peça 1, 16, 24, 42, 48-52, 58-60, 64-80, e peça 8, p. 6, 102 e 112-116) . 
10.	Também descabida a tentativa do responsável em procurar atribuir a responsabilidade única pelo fracasso da avença ao então Superintendente Regional do Incra, que, conforme registra o MPTCU, "embora alertado acerca da incapacidade técnica do Incape, decidiu, por vontade própria, celebrar o convênio e repassar os recursos ao Incape". 
11.	Com efeito, apesar de não poder se eximir de sua atuação à frente do INCAPE, uma vez que a entidade anuiu com o recebimento dos recursos federais, também deve ser considerada a responsabilidade do Sr. Herbert Cavalcante de Lima, Superintendente Regional do Incra. 
12.	Vale lembrar que a Procuradoria Jurídica do Incra, em duas oportunidades, ressaltou a pouca experiência da convenente, e a recomendação de que o pacto não fosse celebrado (parecer de 8/10/2007, à peça 1, p. 84-90, e parecer de 18/10/2007, à peça 1, p. 94) . Somente em parecer posterior, datado de 24/10/2007, houve revisão do parecer técnico, com a conclusão de que a prestação de serviços de ATES poderia ser contratada ou conveniada, mas teria havido a opção pelo convênio porque, com base no item 3.2.2 do manual operacional: "as prestadoras de serviços que se enquadram nestas condições (?) e ao mesmo tempo tem a indicação dos assentados, aprovada através de Ata, deverão ter prioridade de contratação".
13.	Contudo, o cenário de duas negativas consecutivas exigiria uma maior atenção de análise do Sr. Herbert Cavalcante de Lima, afinal era o encarregado, na condição de superintende do Incra de exercer a supervisão do órgão. A comparação entre a documentação apresentada e as normas então vigentes seriam suficientes por indicar a inconveniência da celebração pretendida.
14.	O MPTCU, por meio de parecer do Dr. Lucas Rocha Furtado deixa clara a inconsistência da análise:
Observa-se que o inciso IV, diversamente do que quis fazer crer a Informação DDPA/D-2/nº 20/2007, de 17/8/2007, não estabelece situação de excepcionalidade à exigência contida no inciso II, sendo requerida simultaneidade no atendimento dos dois dispositivos.
 Portanto, nos termos daquele normativo, a mera apresentação de currículos de profissionais com experiência de dois anos em agricultura familiar, tal como ocorrido no presente caso, não supriria, por falta de previsão legal, a inexperiência da entidade.
Segundo a referida Informação DDPA/D-2/nº 20/2007, o equivocado entendimento teria partido de orientação do Incra Sede, o qual, "por duas vezes", teria afirmado não haver impedimento para celebração de convênio com entidades que não atendessem ao inciso II do art. 11 da NE 39/2004, desde que atendessem ao inciso IV.
Como já ressaltei, essas "orientações" não foram juntadas aos autos pelo defendente. No entanto, no relatório da CGU à peça 8, p. 55, é noticiado que, no caso, foram invocadas a INFO/SDTI/S/Nº 22 e a Informação DDI-2/N 129/2007, "emitidas por setores específicos do Incra-Sede para outros convênios que não o do Incape", cujas considerações "não foram incorporadas à Norma de Execução nº 39, de observância pelas Superintendências Regionais", motivo pelo qual "não poderiam ser utilizadas para justificar a celebração do convênio com o Incape".
Ou seja, não houve "consulta" específica para o convênio pretendido, mas "aproveitamento" de pronunciamentos relativos a outros convênios, os quais não poderiam ser observados, visto que discrepantes da norma vigente, que continuava a exigir a experiência mínima de dois anos da entidade prestadora de serviços de ATES.
Consoante o relatório da CGU, o entendimento contido naquelas duas "orientações" seria de que "o resultado de um serviço de Ates está relacionado principalmente com a experiência e conhecimento dos profissionais da área que trabalham com a agricultura familiar, e que, por sua vez, garantem a experiência da entidade". 
Discordo.
Com efeito, não há dúvidas de que a qualificação dos profissionais era elemento essencial na seleção da entidade prestadora do serviço, tanto que, os incisos III e IV do art. 11 da NE 39/2004 requeriam a disposição de corpo técnico multidisciplinar nas áreas das ciências agrárias, social, econômica e ambiental, do qual 1/3 deveria corresponder a profissionais com mais de dois anos de experiência. 
Todavia, nos termos daquele normativo, o atendimento desses requisitos, embora necessário, não se mostrava suficiente, sendo requerida a experiência da própria entidade.
 (...) 
Conforme informação obtida por minha Assessoria (https://aprender.ead.unb.br/pluginfile.php/326276/mod_resource/content/1/2004_JATOBA_Melhoria_dos_processos_de_reconhecimento_e_regularizacao_de_terras_das_comunidades_quilombolas.pdf) , o projeto PNUD BRA/01/023 da Fundação Cultural Palmares, vinculada ao Ministério da Agricultura, teria como objetivo "a definição dos mecanismos legais e administrativos para o cumprimento da competência que lhe conferia o Decreto 3.912, de 10 de setembro de 2001, de proceder às etapas necessárias a titulação das terras das Comunidades Remanescentes de Quilombos".  Portanto, não guardaria relação com o projeto conduzido pelo Incra. 
Conclui-se, então, que o Incape, sob nenhum aspecto, atendia aos requisitos previstos nos incisos II a IV do art. 11 da NE 39/2004, fato que seria percebido, sem maiores dificuldades, pelo ex-dirigente, caso tivesse atentado para os alertas contidos nos pareceres jurídicos e promovido a análise, ainda que perfunctória, da documentação ofertada. 
15.	Desse modo, entendo que houve negligência do Sr. Herbert Cavalcante de Lima com o gerenciamento dos recursos públicos postos sob sua supervisão. Na linha interpretativa apresentada pela Lei de Introdução às Normas do Direito Brasileiro, com a redação dada pela Lei 12.376/2010, em seu art. 22, as circunstâncias práticas do caso não limitavam de modo algum a ação do agente em melhor posicionamento relativo à incapacidade do Incape em realizar o objeto conveniado.
16.	Por fim, destaco que, diferentemente da sugestão apresentada pela unidade técnica instrutiva, a imputação de débito a superintendentes do Incra por ocorrências similares às constantes dos presentes autos não se trata de situação inédita no âmbito deste Tribunal (v. Acórdão 3085/2012-TCU-Plenário, da Relatoria do Exmo. Ministro José Jorge - mantido pelo Acórdão 560/2017-TCU-Plenário, da Relatoria do Exmo. Ministro Benjamin Zymler - e o Acórdão 4.252/2013 - 2ª. Câmara, da Relatoria do Exmo. Ministro André Luís de Carvalho - mantido pelo Acórdão 6.231/2014-2ª. Câmara, da Relatoria do Exmo. Ministro Marcos Bemquerer Costa) .
17.	Diante do contexto analisado, proponho a rejeição da defesa dos responsáveis, o julgamento pela irregularidade das presentes contas e a aplicação da multa prevista no art. 57. Excetuo, apenas, a aplicação desta última sanção ao Sr. Herbert Cavalcante de Lima, visto que transcorrido o prazo da pretensão punitiva do Tribunal para o seu caso.
	Ante o exposto, VOTO por que este Tribunal adote a minuta de Acórdão que trago à apreciação deste Colegiado.
TCU, Sala das Sessões Ministro Luciano Brandão Alves de Souza, em 29 de outubro de 2019.
Ministro JOÃO AUGUSTO RIBEIRO NARDES
Relator